【裁判字號】    99,易,241
【裁判日期】    990611
【裁判案由】    詐欺
【裁判全文】
臺灣高雄地方法院刑事判決               99年度易字第241號
公  訴  人  臺灣高雄地方法院檢察署檢察官
被      告  乙○○
            丁○○
上列被告等因詐欺案件，經檢察官提起公訴（98年度偵字第1489
3 號），本院判決如下：
    主  文
乙○○共同犯詐欺取財罪，處有期徒刑伍月，如易科罰金，以新
臺幣壹仟元折算壹日。
丁○○共同犯詐欺取財罪，處有期徒刑陸月，如易科罰金，以新
臺幣壹仟元折算壹日。
    事  實
一、乙○○與丁○○均明知，乙○○因積欠丁○○借款及貨款債
    務合計新臺幣（下同）66萬餘元，其中借款26萬元部分每月
    需支付利息1 萬3000元，尚有信用卡消費款項未能支付，並
    有每月1 萬元之合會會款債務，且因從事工地之板模工作，
    每月薪資僅3 萬餘元，自民國97年7 月間起缺乏還款及履行
    債務之能力，丁○○於得知丙○○欲以其媳婦楊安娌名義召
    集合會後，竟與乙○○共同基於意圖為自己不法所有之詐欺
    犯意聯絡，推由丁○○將乙○○介紹予丙○○以參加合會，
    向丙○○詐稱乙○○可支付會款，否則其可為乙○○支付云
    云，乙○○亦向丙○○佯稱有經濟能力如期繳納會款云云，
    致丙○○誤認乙○○有跟會能力而同意乙○○以「吳榮芬」
    名義參加其所召集之合會（會期自97年7 月5 日起至101 年
    1 月5 日止，每會2 萬元，採內標制，每月5 日開標，每4
    個月於該月20日加會1 次，底標2000元，開標地點為高雄市
    ○○區○○街73號）。乙○○於97年7 月5 日及8 月5 日之
    第1 、2 會次均未繳納會款，旋由丁○○代為於97年9 月5
    日之第3 會次以標金4700元投標後得標，並由丁○○於開標
    後3 日內某時至高雄市○○區○○街73號丙○○住處，向丙○○收取得標之合會金，經丙○○以該次合會金80萬5000元
    抵銷乙○○所積欠之第1 、2 會次會款3 萬2200元，並預扣
    第4 會次應支付之死會款2 萬元後，因陷於錯誤將所餘合會
    金75萬2800元交付丁○○，而詐欺取財得逞。丁○○得手後
    取得其中66萬餘元，再將所餘8 萬餘元交付乙○○。嗣上開
    合會於97年10月20日舉行第5 會次開標後（因97年10月為起
    會後第4 個月，依約於該月20日加會1 次），乙○○即未依
    約按時給付第5 會次（97年10月5 日第4 會次死會款部分，
    業經丙○○從其合會金中預扣，起訴書誤載為第4 會次死會
    款未付）及其後各次之死會會款，丙○○向乙○○收取死會
    會款，詎乙○○僅由配偶王進成於97年11月5 日交付1 萬元
    ，旋即避不見面，拒不履行清償義務，丁○○亦拒絕為乙○○清償，丙○○始知受騙。
二、案經丙○○訴由高雄市政府警察局報告臺灣高雄地方法院檢
    察署檢察官偵查後起訴。
    理  由
一、證據能力之認定
    按被告以外之人於審判外之陳述，雖不符刑事訴訟法第159
    條之1 至第159 條之4 之規定，而經當事人於審判程序同意
    作為證據，法院審酌該言詞陳述或書面陳述作成時之情況，
    認為適當者，亦得為證據，刑事訴訟法第159 條之5 第1 項
    定有明文。查本判決所引用據以認定事實之傳聞證據，檢察
    官及被告雖知該等證據資料為傳聞證據，但於本院審理時均
    表示同意作為證據，本院審酌該等證據資料製作時之情況，
    尚查無違法不當及證明力明顯過低之瑕疵，認為以之作為證
    據應屬適當，揆諸前開法律規定與說明，爰依同法第159 條
    之5 第1 項規定，認該等證據資料均有證據能力。
二、認定事實所憑證據及理由
    訊據被告乙○○、丁○○固均承坦被告乙○○參加上開合會
    ，由被告丁○○代為投標並向告訴人丙○○收取75萬2800元
    之合會金，惟均否認有何詐欺取財犯行，被告乙○○辯稱：
    我參加合會後，因經濟狀況變壞，無法如期繳納會款，但無
    欺騙告訴人之犯意；被告丁○○則辯稱：我未介紹被告乙○○與告訴人認識以參加本件合會，亦無向告訴人保證被告乙○○能支付會款或幫其支付，僅係受被告乙○○委託向告訴
    人收取合會金，並無詐欺告訴人等語。經查：
  (一)被告乙○○於向告訴人表示其有能力按時繳納會款後，以「
    吳榮芬」名義參加告訴人以其媳婦楊安娌名義召集合會（會
    期自97年7 月5 日起至101 年1 月5 日止，每會2 萬元，採
    內標制，每月5 日開標，每4 個月於該月20日加會1 次，底
    標2000元，開標地點為高雄市○○區○○街73號），於97年
    7 月5 日及8 月5 日之第1 、2 會次均未繳納會款，旋由被
    告丁○○代為於97年9 月5 日之第3 會次以標金4700元投標
    後得標，並由被告丁○○於開標後3 日內某時至高雄市○○
    區○○街73號告訴人住處，向告訴人收取得標之合會金，經
    告訴人以該次合會金80萬5000元抵銷被告乙○○所積欠之第
    1 、2 會次會款3 萬2200元，並預扣第4 會次應支付之死會
    款2 萬元後，將所餘合會金75萬2800元交付被告丁○○，由
    被告丁○○取得其中66萬餘元後，將所餘8 萬餘元交付被告
    乙○○，嗣上開合會於97年10月20日舉行第5 會次開標後，
    除由被告乙○○配偶王進成於97年11月5 日交付1 萬元外，
    被告乙○○即未依約按時給付第5 會次及其後各次之死會會
    款，被告丁○○亦拒絕為被告乙○○清償會款債務等情，經
    證人即告訴人於警詢、偵查及本院審理中證述明確，且有上
    開合會會單（警卷57頁）、告訴人之一等親查詢表（偵卷37
    頁）、被告乙○○於97年9 月5 日得標後所簽發用以擔保死
    會會款之本票48張（警卷31至54頁）在卷可參，復為被告乙○○、丁○○所不爭，此部分事實應可認定。
  (二)次以被告丁○○供稱：我知道被告乙○○是從事板模工作，
    家境不太好，於97年7 月間對外有債務，並積欠我借款債務
    及購買物品之貨款債務，合計約六十多萬元，其中借款債務
    部分每1 萬元每月利息為500 元，也知道被告乙○○有參與
    另一由九龍寺人員所召集每月1 萬元之合會，於被告乙○○
    本會合會得標後，由我向告訴人拿取合會金75萬2800元，於
    扣除被告乙○○所積欠之債務後，交付被告乙○○8 萬餘元
    等語（警卷13、17頁，偵卷10頁，院二卷19頁、46、47頁）
    ；被告乙○○亦供稱：我於97年7 月間積欠被告丁○○債務
    ，該債務包括借款26萬元，其利息每1 萬元每月500 元，合
    計1 萬3000元，此部分我有開立本票13張為擔保，其餘為我
    向被告丁○○購買物品所積欠之債務，被告丁○○要我參加
    本件合會，以合會金清償該債務，於得標後由被告丁○○向
    告訴人拿取合會金75萬2800元，被告丁○○於扣除債務後交
    付我約8 萬餘元，此外當時我參加另一由九龍寺人員所召集
    每月1 萬元之合會，尚欠銀行信用卡債務等語（警卷3 、5
    、9 頁，院二卷19頁、45頁、78反頁），核被告丁○○、乙○○就被告乙○○債務情形所述相符，且有被告乙○○向被
    告丁○○借款時所簽發面額合計為26萬元之本票13張（警卷
    59至63頁）、財團法人金融聯合徵信中心99年3 月22日金徵
    （業）字第0990004383號函覆被告乙○○積欠信用卡債務資
    細明細（院二卷36、37頁）在卷可憑，是被告乙○○於97年
    7 月間積欠被告丁○○借款及貨款債務合計66萬餘元，其中
    借款26萬元部分每月需支付利息1 萬3000元，尚有信用卡消
    費款項未能支付，並有每月1 萬元之另一合會會款債務等節
    ，實堪認定。參以被告乙○○於96、97年間並無任何所得稅
    籍資料，自稱從事工地之板模工作，每月薪資約3 萬餘元，
    因對於上述每月利息1 萬3000元及另一合會會款1 萬元之支
    出，已難以負擔，致數年間遲遲無法清償其對於被告丁○○
    之借款本金、貨款債務及銀行信用卡債務等情，有被告乙○○96、97年度稅務電子閘門財產所得調件明細表各1 份附卷
    可參（院二卷第13、14頁），且經被告乙○○供明在卷，復
    為被告丁○○所不爭，可見被告乙○○於97年7 月間因負擔
    上開債務，每月清償利息及合會債務之支出至少2 萬3000元
    ，就其每月收入3 萬餘元之經濟能力，於參加本件合會每月
    2 萬元、每4 個月加會1 次後合計4 萬元之合會後，其債務
    支出將達4 萬3000元至6 萬3000元，遠超出其收入，被告乙○○顯無力負擔本件合會債務，此觀被告乙○○於97年7 月
    參加本件合會後，就其得標前之第1 、2 會次會款，均無力
    繳納益明；縱以本件合會金清償其對於被告丁○○之借款債
    務而不必再支付每月1 萬3000元之利息，惟就其所參加之本
    件及另一合會之2 個合會死會會款，每月合計即達3 萬元，
    幾與其每月收入相等，在扣除每月必要生活開支後，被告乙○○應無力支付，甚者，於本件合會每4 個月之加會後，該
    月所負擔之合會會款合計達5 萬元，仍遠超其每月收入之3
    萬餘元，益見被告乙○○自97年7 月間起，對本件合會會款
    債務缺乏還款及履行債務之能力，此觀被告乙○○於警詢中
    自承：當被告丁○○叫我參加告訴人所召集之本件合會時，
    我向被告丁○○表示繳不起會款等語（警卷6 頁），且於其
    得標後之第5 會次起（第4 會次之死會會款係經告訴人於交
    付合會金時所預扣），均未能按時繳納本件死會會款益明。
    被告乙○○辯稱其參加本件合會後，因經濟狀況變壞，始無
    法如期繳納會款云云，應非可信。再參以被告乙○○得標後
    所簽發之本票48張，均未據實記載其地址，且搬家後未通知
    告訴人新住址等情，經告訴人證述：我曾依被告乙○○所簽
    發本票所載地址「高雄市前鎮區○○○街46號7 樓」找尋，
    但發現未有該地址，於得知其正確地址應為高雄市前鎮區○○○街227 巷46號7 樓後，按址尋找時，該大樓管理員稱被
    告乙○○已搬家而不知去向等語明確，且有該本票48張附卷
    可憑，復為被告乙○○所是認，可見被告乙○○刻意逃避告
    訴人追索會款債務，是被告乙○○就本件死會會款債務，除
    由配偶王進成於97年11月5 日清償1 萬元外，對於告訴人採
    取避不見面，拒不履行清償義務之態度。足認被告乙○○於
    97年7 月間因積欠債務，明知自己無支付本件合會死會會款
    之能力，仍向告訴人虛誇有能力支付會款而參加本件合會，
    於第3 會次得標而取得合會金後，即避不見面，其意圖為自
    己不法之所有，以參與合會並藉以標取合會金之方式詐取錢
    財之犯行甚明。至被告乙○○於98年4 月14日告訴人報警處
    理，並於同年月20日接受警詢後，雖自98年5 月份起按月匯
    款1 萬元與告訴人，固經告訴人證述在卷，並有匯款單及告
    訴人郵局存摺影本在卷可參，惟僅可見被告乙○○於詐欺犯
    行既遂後所為賠償行為，不影響其犯行之認定，甚者由被告
    乙○○每月僅賠償1 萬元之金額，益見被告乙○○確無支付
    本件2 萬元合會會款之能力，自難為有利被告乙○○之認定
    。是被告乙○○以虛誇經濟能力而參加本件合會之方式，使
    告訴人陷於錯誤，而交付合會金75萬2800元之詐欺取財犯行
    ，應可認定。
  (三)告訴人於警詢、偵查及本院審理中證述：我因常去高雄市小
    港區大坪頂附近之九龍寺拜拜而認識被告丁○○，我原本不
    認識被告乙○○，當我在起會時，由被告丁○○將我欲召集
    合會的事告訴被告乙○○，經被告丁○○介紹被告乙○○來
    參加合會，我數次詢問能否支付每會2 萬元，每4 月加會1
    次合會會款，被告丁○○要我讓被告乙○○參加合會，保證
    不會害我，被告乙○○有能力付會款，如被告乙○○無力繳
    納，其會幫忙繳納，被告乙○○亦說必能準時繳納會款，我
    因而同意被告乙○○以「吳榮芬」名義參加合會，於被告乙○○於97年9 月5 日得標後，我將合會金75萬2800元交付被
    告丁○○，由被告丁○○將被告乙○○所簽發之本票48 張
    交給我，但被告乙○○從97年10月20日之第5 會次起即未按
    時繳納死會會款，僅由其先生王進成於97年11月5 日交付1
    萬元，即避不見面，被告丁○○亦拒絕為被告乙○○支付會
    款等語( 警卷22至24頁，偵卷15至16頁，院二卷76反頁至77
    反頁) 。被告乙○○證稱：我有參加告訴人所召集之本件合
    會，參加前我曾見過告訴人在九龍寺拜拜，僅是點頭之交並
    不熟識，當時我積欠被告丁○○債務，被告丁○○告訴我告
    訴人要召集會金2 萬元之合會，叫我參加合會並得標後，可
    用合會金清償我所欠之債務，但我每月收入僅3 萬元左右，
    尚有參加另一每月1 萬元之合會，可能無法再負擔每月2 萬
    元之死會會款，被告丁○○仍要我參加合會，並表示如果我
    無力繳納會款時，會幫忙我繳款，並由被告丁○○介紹我與
    告訴人認識，當時我向告訴人表示會按時繳納會款，後來由
    被告丁○○通知我可以參加本件合會，於第3 會次開標後經
    被告丁○○通知我得標，亦由被告丁○○向告訴人領取合會
    金，於扣除債務金額後，將餘額8 萬餘元交給我，我開立票
    面金額均為2 萬元之死會會款本票48張，請被告丁○○轉交
    告訴人等語（警卷2 、3 、5 、6 頁，院一卷23頁，院二卷
    45、46、78），足見就被告丁○○介紹而促使被告乙○○與
    告訴人認識以參加本件合會，於參加前被告丁○○曾表示被
    告乙○○有能力繳納會款，否則可為被告乙○○繳納等節，
    告訴人與被告乙○○之證述，大致相符；且被告丁○○亦供
    稱：我因被告乙○○對我積欠之債務4 、5 年始終無法償還
    ，故將告訴人召集本件合會之事告訴被告乙○○，且向告訴
    人說被告乙○○想參加合會，我曾承諾於被告乙○○就加會
    部分無力支付時，我會幫被告乙○○支付合會會款，經告訴
    人同意被告乙○○參加後，由我將此事告訴被告乙○○，於
    被告乙○○得標後，由我向告訴人收取合會金，扣除被告乙○○積欠我的債務後，將餘額八萬多元交付被告乙○○等語
    （警卷16、18頁，院二卷20、48、82頁），益見被告丁○○
    因被告乙○○長期積欠其債務未能清償，為使被告乙○○參
    加合會取得合會金以實現自己債權，積極居中介紹並促使被
    告乙○○參加告訴人所召集之本件合會甚明。又本件合會每
    月2 萬元、每4 個月加會1 次，即每逢第4 個月時，該月份
    之死會會款即達4 萬元，每4 個月合計之死會會款為10萬元
    ，金額非少，非有相當經濟能力者，實難負擔，而告訴人對
    於被告乙○○並非熟悉，若非被告丁○○向告訴人保證被告
    乙○○之經濟能力豐厚足以支付會款，並表示願為被告乙○○負擔債務，不會使告訴人受損害，衡情告訴人應不致同意
    陌生之被告乙○○參與本件高額會款之合會，是告訴人上開
    證述被告丁○○曾保證被告乙○○有能力繳納會款，否則可
    為被告乙○○繳納，應可採信，被告丁○○辯稱未介紹被告
    乙○○與告訴人認識以參加本件合會，亦未向告訴人保證被
    告乙○○能支付會款或幫其支付云云，應屬卸責之詞。是被
    告丁○○得知告訴人欲召集本件合會後，除告知被告乙○○
    外，且將被告乙○○介紹予告訴人以參加合會，並保證被告
    乙○○可支付會款，否則可為其支付等語一節，應可認定。
  (四)被告丁○○就被告乙○○於97年7 月間從事板模工作，家境
    不佳，4 、5 年來積欠其債務共66萬餘元無力清償，每月尚
    須支付其利息1 萬3000元及另一合會會款1 萬元，均知之甚
    明，經被告丁○○供承在卷，可見被告丁○○明知被告乙○○於97年7 月間就本件合會會款缺乏還款及履行債務之能力
    ，若非基於意圖為自己不法所有之犯意，何有介紹並促使被
    告乙○○參加本件合會，並向告訴人佯稱被告乙○○有支付
    能力及幫被告乙○○支付會款等不實內容，使告訴人陷於被
    告乙○○有支付能力之錯誤；又若非與被告乙○○就本件犯
    行有犯意聯絡，何以明知被告乙○○參與本件合會後，得標
    後無力支付死會會款，僅係以參與本件合會為詐術，仍於第
    3 會次開標時代被告乙○○進行投標，且於得標後向告訴人
    拿取合會金75萬2800元，而積極參與詐欺取財之犯行；又何
    以明知該筆75萬2800元為被告乙○○詐欺取得之贓款，仍以
    清償債務之名義朋分66萬餘元，僅將所餘8 萬餘元交付被告
    乙○○，而取得大部分之贓款。是被告丁○○辨稱係受被告
    乙○○委託始向告訴人收取合會金，並無詐欺告訴人云云，
    應非可採，其與乙○○就本件以參加合會方式詐欺取財之犯
    行，應有共同基於意圖為自己不法所有之詐欺犯意聯絡甚明
    。
  (五)綜上，被告乙○○、丁○○之上開辯解均非可採，被告2 人
    上開共同詐欺取財之犯行，實堪認定，本案事證明確，應分
    別依法論科。
三、論罪科刑
    核被告乙○○、丁○○所為，均係犯刑法第339 條第1 項之
    詐欺取財罪。被告乙○○、丁○○就上開犯行，有犯意聯絡
    及行為分擔，皆為共同正犯。審酌被告乙○○因積欠債務，
    無力清償，被告丁○○為使自己對於被告乙○○之債權得以
    實現，而共同由被告乙○○以參與合會標取合會金之方式詐
    取他人財物，實屬不該，且犯後均否認犯行，未能體悟行為
    偏誤，被告丁○○拒絕賠償告訴人，態度未佳，惟念被告乙○○自98年5 月份起至今每月匯款1 萬元與告訴人，賠償告
    訴人部分損失，此經告訴人陳明在卷，兼衡被告2 人犯罪手
    段及所得等一切情狀，認檢察官就被告乙○○求處有期徒刑
    4 月容屬過輕，就被告丁○○求處有期徒刑10月容屬過重，
    爰分別量處如主文所示之刑，並均諭知以1000元折算1 日之
    易科罰金折算標準。
據上論斷，應依刑事訴訟法第299 條第1 項前段，刑法第28條、
第339 條第1 項、第41條第1 項前段，刑法施行法第1 條之1 ，
判決如主文。
本案經檢察官甲○○到庭執行職務。
中    華    民    國    99    年    6     月    11    日
                  刑事第十五庭  審判長法  官  莊珮君
                                      法  官  王俊彥
                                      法  官  楊國煜
如不服本判決，應於收受本判決10日內向本院提出上訴書狀，並
應敘述具體理由，如未敘述上訴理由者，應於上訴期間屆滿後20
日內補提理由書狀於本院（均須依他造當事人之人數附繕本）「
切勿逕送上級法院」。
以上正本證明與原本無異。
中    華    民    國    99    年    6     月    11    日
                                      書記官  王芷鈴
附錄本案論罪法條
中華民國刑法第339條
意圖為自己或第三人不法之所有，以詐術使人將本人或第三人之
物交付者，處5 年以下有期徒刑、拘役或科或併科1 千元以下罰
金。
以前項方法得財產上不法之利益或使第三人得之者，亦同。
前二項之未遂犯罰之。

司法院資訊處製作；財團法人民間司法改革基金會備份。
